【裁判字號】    95,訴,10685
【裁判日期】    951211
【裁判案由】    確認贈與契約有效
【裁判全文】
臺灣臺北地方法院民事判決             95年度訴字第10685號
原      告  乙○○○
訴訟代理人  張格明律師
被      告  臺北縣烏來鄉公所
法定代理人  甲○○
訴訟代理人  張沐芝律師
            潘  鄉律師
上列當事人間確認贈與契約有效事件，本院於民國95年11月28日
言詞辯論終結，判決如下：
    主  文
原告之訴駁回。
訴訟費用由原告負擔。
    事實及理由
一、原告方面：
  (一)原告起訴主張：伊於民國（下同）93年12月間將持有之大正
    系統股份有限公司（下稱大正公司）股票合計375,000股（
    下稱系爭股票）贈與被告，經被告同意接受贈與，並核定每
    股淨值為新臺幣（下同）10.57元，贈與總額為3,963,750元
    ，業經被告以93年12月15日北縣烏民字第0930-012967號函
    接受贈與及辦理股票過戶登記在案，惟被告於接受贈與股票
    後，卻以大正公司已經辦理歇業為由，而寄發撤銷贈與同意
    書予原告，請求原告簽立撤銷贈與同意書，撤銷前揭股份之
    贈與，然原告捐贈股份時，大正公司之經營並無異常，每股
    尚有淨利，並無經營不善之情形，即便捐贈之一年餘後，大
    正公司因經營不善問題而向主管機關申請歇業，亦非因可歸
    責於原告之事由所致，原告遂不同意簽署撤銷本件贈與，然
    被告要求原告同意贈與，卻未指出其法律依據，造成原告對
    於系爭贈與契約之合法權利遭受損害，而為財政部國稅局（
    下稱國稅局）核課補繳個人綜合所得稅，原告自有依民事訴
    訟法第247條第1項之規定提起確認之訴之利益，為此爰提起
    本件確認之訴等語。並聲明：請求確認兩造間就系爭股票之
    贈與法律關係存在。
  (二)對被告抗辯之陳述：
  1.本件因被告有撤銷之意思表示，致該贈與之法律關係是否仍
    合法有效產生爭議，而稅捐機關亦因本件贈與之撤銷而對原
    告核課較高稅率，並命補繳100餘萬元之稅金，原告即有確
    認法律關係之法律上利益存在，且原告對於被告所為撤銷意
    思表示並無得提起其他訴訟之情形。
  2.被告雖表示其於94年11月30日所發函文之真意為請求解除兩
    造之贈與契約，然被告於該撤銷函說明第二點中主張其係受
    詐欺而接受贈與，故撤銷該受詐欺而為之意思表示，並非因
    有法定原因而解除贈與契約，是被告自應對於原告有何詐欺
    之事實應負舉證責任。況被告主張因大正公司積欠稅捐致贈
    與契約之公益目的無法達成，不具捐贈實益，惟原告贈與系
    爭股票時已提供大正公司93年6月30日之資產負債表，並經
    被告核定捐贈額共計為3, 963,750元，則原告於捐贈之時已
    履行告知第三人大正公司之資產負債狀況，並無詐欺之事，
    且捐贈當時第三人大正公司之資產為正值，且有股票淨值，
    豈可謂不具捐贈價值？又被告主張該股票仍有價值，對原告
    之財產增加並無妨礙，卻又主張受贈該股票無實益，乃前後
    矛盾。
  3.此外，國稅局係依照被告撤銷贈與之行為而重新核定命原告
    補繳稅額，其基礎法律關係乃本件贈與行為是否已經被告撤
    銷？稅捐機關對於被告所為撤銷贈與之法律關係是否有效、
    贈與契約是否已經撤銷或解除而失其存在等問題，並無行政
    訴訟所得救濟之地，是本件自得依民事訴訟程序請求法院裁
    判。
二、被告則以：
  (一)本件被告確於94年11月30日曾以北縣烏財經字第0940011699
    號函告知原告表明撤銷同意原告股票贈與行為，然被告之真
    意係因該股票不具贈與實益，對於被告接受捐贈之公益目的
    顯無法達成，契約目的既無法達成，故請求解除兩造之贈與
    契約，並由原告取回贈與之股票，原告所稱「被告未指出依
    何項法律規定得請求原告同意撤銷贈與」顯係誤會，況被告
    因前揭股票發行公司積欠龐大稅額，不具捐贈實益而請求原
    告領回該股票並辦理過戶，僅係回復捐贈前之原狀，對於原
    告之財產增加有益無害，被告亦未曾請原告負何賠償責任，
    是原告並無私法上之地位有受侵害之危險，如該不具捐贈實
    益、無法達公益目的之股票，僅增加被告之困擾，被告亦可
    依民法第762條之規定拋棄其所有權，然此將損害原告財富
    之增加，徒增原告私法上地位受侵害之危險。
  (二)縱認被告於函件中使用「撤銷贈與」一辭，予原告有「被告
    乃欲撤銷贈與法律關係」之誤解，但無論係合意解除贈與關
    係或撤銷贈與關係，其目的均為使法律關係回復發生前之原
    狀，就原告增加財產利益而言，並無二致，其私法上之利益
    並無受侵害之虞，而原告如係基於租稅利益之考量而不願贈
    與關係消滅，只須單純表示不同意即可，並無提起本件訴訟
    之必要。
  (三)確認之訴以請求或其他法律關係為標的時，通常須為私法上
    之法律關係，如為公法上之法律關係，則必有特別規定，始
    得為其標的，而本件原告提起確認之訴之目的係為除去無法
    消滅稅捐之危險，然原告所應負擔之稅捐義務係基於國家統
    治權作用而生，為公法上義務，屬公法上法律關係，依最高
    法院45年台上字第1787號判例意旨，不得作為確認之訴之標
    的等語，資為抗辯，並聲明：原告之訴駁回。
三、按確認之訴除確認證書真偽之訴外，應以法律關係為訴訟標
    的，契約為法律關係發生之原因，非即法律關係之本身，本
    屬一種事實或法律問題，不得為確認之訴之標的（最高法院
    37年上字第5989號判例要旨參照）。次按，確認法律關係成
    立或不成立之訴，非原告有即受確認判決之法律上利益者，
    不得提起之，民事訴訟法第247條第1項前段定有明文。所謂
    即受確認判決之法律上利益，係指因私法上權利或法律關係
    之成立或存否不明確，致原告在私法上之地位有受侵害之危
    險，而此項危險得以對於被告之確認判決除去之者而言；惟
    倘所爭執者為公法上之權利或法律關係，或於私法上之權利
    或法律關係並無利害關係相對立之爭執，則為法所不許（最
    高法院42年台上字第1031號判例、89年度台上字第2500號民
    事裁判要旨參照）。本院經查：
  (一)原告起訴時雖請求確認兩造間贈與系爭股票之契約合法有效
    ，惟因贈與契約為贈與法律關係之發生原因，而非法律關係
    之本身，自不得為確認之訴之標的，惟依原告起訴之事實及
    理由，其主張被告片面撤銷上開贈與契約於法無據，是其真
    意應係確認兩造間就系爭股票之贈與法律關係存在，經法院
    行使闡明權後，原告已於本院審理時當庭變更訴之聲明為「
    確認兩造間就系爭股票之贈與法律關係存在」等語（見本院
    95 年11月28日言詞辯論筆錄），復經被告無異議而為本案
    之言詞辯論，依民事訴訟法第255條第2項規定，其訴之變更
    即屬適法，合先敘明。
  (二)其次，原告主張曾於93年12月間將系爭股票贈與被告，並已
    於93年12月9日完成過戶登記為被告所有，是以兩造間就系
    爭股票之贈與契約已有效成立等情，業據其提出臺北縣鳥來
    鄉公所93年12月15日北縣烏民字第0930012967函一份以資佐
    證（附板橋地方法院卷頁7），且為被告所不爭執，足見兩
    造間就系爭股票之贈與法律關係確已成立生效。原告另主張
    被告曾寄發撤銷贈與同意書予原告，表示係受詐欺而欲撤銷
    上開贈與契約乙節，亦據其提出撤銷贈與同意書一份附板橋
    地方法院卷頁7）為證，被告固不爭執曾寄發上開同意書，
    惟辯稱：因系爭股票發行公司積欠龐大稅額，而不具捐贈實
    益，故請求原告合意解除上述贈與契約以回復原狀，使原告
    增加財產上利益，其私法上之法律並無受侵害之危險，並非
    主張法律上有何撤銷贈與之權利等語。查被告確曾於94年11
    月30日以函文通知原告「台端未告知大正系統股份有限公司
    積欠國稅顯無捐贈實益之事實，使本所陷於錯誤，誤以為台
    端所捐贈之股票具有價值而同意收受，嗣經國稅局查證後，
    本所始發現上揭事實，特函知台端本所撤銷同意接受股票贈
    與之行為，並請台端於函到十五日內配合辦理股東過戶手續
    」等語，此有台北縣烏來鄉公所北縣烏財經字第0940011699
    號函一份附卷可按（見本院卷被證1），被告雖未具體指明
    「撤銷」贈與之法律上依據，惟依上開函文內容，被告確有
    撤銷同意受贈之意思表示，然依民法第416條至第418條之規
    定，僅贈與人得撤銷贈與，受贈人並無撤銷贈與之撤銷權，
    原告復未提出任何陷於錯誤而誤為同意受贈之意思表示之事
    證，自難認其已依民法92條第1項規定合法撤銷受贈之意思
    表示。況被告撤銷受贈之意思表示，其法律效果係被告應返
    還贈與物（即系爭股票）予原告，原告將因此增加私法上之
    財產，實難認原告之私法上地位有何受侵害之危險，而被告
    亦不爭執系爭贈與法律關係之存在（見本院95年11月28 日
    言詞辯論筆錄），依上開裁判要旨，尚難認原告有何即受確
    認判決之法律上利益。至於原告主張其因被告撤銷贈與而遭
    國稅局核定較高稅率，並命補繳100餘萬元之稅金云云，惟
    稅捐之核課，其本質上係屬於公法上之法律關係，倘原告認
    稅捐之核課不當，自應循行政爭訟等公法程序謀求救濟，參
    以上揭說明，尚非提起本件確認之訴所得救濟，從而，原告
    之訴為無理由，應予駁回。
四、訴訟費用負擔之依據：民事訴訟法第78條。
中    華    民    國    95    年    12    月    11    日
                  民事第二庭    法  官  林欣蓉
以上正本係照原本作成
如對本判決上訴，須於判決送達後20日內向本院提出上訴狀
中    華    民    國    95    年    12    月    11    日
                                書記官  黃慧怡


司法院資訊處製作；財團法人民間司法改革基金會備份。
